【裁判字號】    99,上易,290
【裁判日期】    990325
【裁判案由】    詐欺
【裁判全文】
臺灣高等法院刑事判決                 99年度上易字第290號
上  訴  人  臺灣臺北地方法院檢察署檢察官
被      告  甲○○
上列上訴人因被告詐欺案件，不服臺灣臺北地方法院98年度易字
第1671號，中華民國98年12月8日第一審判決（起訴案號：臺灣
臺北地方法院檢察署98年度偵字第10310號），提起上訴，本院
判決如下：
    主  文
上訴駁回。
    理  由
一、公訴意旨略以：被告黃進財（原審判決公訴不受理確定）與
    告訴人乙○○○係母子，而被告黃進財因無正當工作，並在
    外積欠龐大債務，竟夥同其友人即被告甲○○，共同基於意
    圖為自己不法之所有之犯意聯絡，謀議「先由被告黃進財撥
    打電話予告訴人，騙稱其積欠地下錢莊債務而遭押走，待告
    訴人陷於錯誤準備贖金後，再由被告甲○○負責前往取款」
    之犯罪計劃，渠2人遂於民國（下同）98年4月14日9時許，
    由被告黃進財負責撥打電話至告訴人家中，佯稱其因積欠地
    下錢莊債務而遭押走，需交付贖款新臺幣（下同）50萬元，
    才能救人等語；至同月16日12時許，被告黃進財再撥打電話
    予告訴人，確定其贖款金額已經準備好；復於同月17日18時
    許，撥電話告知告訴人，地下錢莊之人將於當日21時許，前
    往其住處取款，務必交付贖款予前來領取之人，告訴人因認
    其子有串通外人騙取其金錢之虞，先予報警處理。於同日21
    時15分，由被告甲○○駕駛車牌號碼ZY-3772號自小客車，
    前往告訴人位於臺北縣深坑鄉○○路○段95號之住處取款時
    ，被埋伏在旁之警員當場逮捕；嗣警員在被告甲○○之引領
    下，前往臺北縣深坑鄉○○路○段與紅葉路口旁之空地停車
    場，將接應之被告黃進財一併逮捕，因認被告2人共同涉犯
    刑法第339條第3項、第1項之詐欺取財未遂罪嫌等語。
二、按被告以外之人於審判外之陳述，雖不符刑事訴訟法第159
    條之1至第159條之4之規定，而經當事人於審判程序同意作
    為證據，法院審酌該言詞陳述或書面陳述作成時之情況，認
    為適當者，亦得為證據，刑事訴訟法第159條之5第1項定有
    明文。本件檢察官、被告於原審即臺灣臺北地方法院審判程
    序時，就本判決所引用審判外之言詞或書面陳述，均明示同
    意有證據能力，本院認該具有傳聞證據性質之證據，其取得
    過程並無瑕疵，且與待證事實具有關聯性，證明力非明顯過
    低，以之作為證據係屬適當，認得為證據。
三、按犯罪事實應依證據認定之，無證據不得認定犯罪事實；不
    能證明被告犯罪者，應諭知無罪之判決，刑事訴訟法第154
    條第2項、第301條第1項分別定有明文。次按認定不利於被
    告之證據須依積極證據，苟積極證據不足為不利於被告事實
    之認定，即應為有利被告之認定，更不必有何有利之證據；
    又犯罪事實之認定，應憑證據，如無相當之證據，或證據不
    足以證明，自不得以推測或擬制之方法，以為裁判之基礎。
    再者，依刑事訴訟法第161條第1項規定，檢察官對於起訴之
    犯罪事實，仍應負提出證據及說服之實質舉證責任，尚其所
    提出之證據，不足為被告有罪之積極證明，或其指出證明之
    方法，無從說服法院以形成被告有罪之心證，基於無罪推定
    之原則，自應為被告無罪判決之諭知（最高法院30年上字第
    816號、40年台上字第86號、92年台上字第128號判例可資參
    照）。再按，告訴人之告訴，係使被告受刑事訴追為目的，
    是其陳述是否與事實相符，仍應調查其他證據以資審認（最
    高法院52年台上第1300號判例足資參照）。
四、本件檢察官認被告甲○○共同涉犯詐欺取財未遂罪嫌，無非
    係以：(1)被告甲○○於警詢及偵查中供述：駕駛車號ZY–37
    72號自小客車至告訴人住處，由其出面向告訴人取款，及被
    逮捕後引導員警前往查捕同案被告黃進財；(2)同案被告黃進
    財之供述；(3)告訴人之指述；(4)車號ZY–3772號自小客車之
    行車執照、保險證影本各1紙；(5)扣案之恐嚇紙條1紙等資料
    ，為其主要論據。
五、本院查：
（一）被告甲○○經合法傳喚，無正當理由未到庭應訊，惟經原
      審訊據被告固坦承有於98年4月17日晚上9時15分許，駕駛
      車號ZY–3772號自小客車，前往告訴人上址住處，向告訴
      人取款之事實，然矢口否認有何與同案被告黃進財共同詐
      欺取財之犯行，辯稱：「當天是黃進財之女友打電話給我
      朋友，透過我朋友請我載他回去拿錢，我說我路不熟，所
      以由黃進財開車載我到他家，經過他家門口時，他跟說檳
      榔攤那裡就是他家，要我去幫他買100元的檳榔，順便跟
      他母親拿錢，並說已經跟他母親說好了，然後他就駕車到
      一空地後，說要跟朋友在那裏談事情，要我自己駕車去他
      家幫他拿錢，只是單純受黃進財委託才向其母親拿錢而已
      ，並不知道黃進財託我拿的是什麼錢，也沒有與黃進財共
      同向其母親詐財。」等語。
（二）本件同案被告黃進財確有於98年4月14日上午9時許，撥打
      電話至告訴人家中，向其母即告訴人佯稱因積欠地下錢莊
      債務而遭押走，需交付贖款50萬元，才能救人云云，復於
      同年月16日中午12時許，再撥打電話予告訴人，確定贖款
      金額已經備妥；並於同月17日晚上6時許，撥打電話告知
      告訴人地下錢莊之人將於當日晚上9時許，前往告訴人住
      處取款，務必交付贖款予前來領取之人之事實，固據同案
      被告黃進財供承、證人即告訴人乙○○○證述綦詳。而被
      告確有於同年月17日晚上9時15分許，駕駛其兄陳文昌所
      有之上開車號自小客車前往告訴人上址住處取款時，遭埋
      伏在旁之警員當場逮捕，並帶同員警前往臺北縣深坑鄉○
      ○路○段與紅葉路口旁之空地停車場逮捕同案被告黃進財
      等情，亦據被告自承，核與同案被告黃進財供述、證人乙
      ○○○證述之情節大致相符，並有車號ZY–3772號自小客
      車行車執照、保險證在卷可佐（見偵卷第40頁），堪認為
      真實；是告訴人確曾遭同案被告黃進財施以詐術，及由被
      告前往其住處取款之事實，固均堪認定。惟被告堅詞否認
      有公訴所指與同案被告黃進財共同向告訴人詐欺取財之犯
      行，並以前情置辯，如前所述；經查：
  、證人即同案被告黃進財於警詢、偵查及原審審理時均證稱
      ：「我因為沒有錢花用才向我母親謊稱遭人押至南部無法
      回家，本來的計畫是要另1位朋友假裝地下錢莊的人回我
      家向我母親拿錢，但因為我沒有車子，17日晚上臨時想到
      甲○○，就請我女朋友周素娟打電話給甲○○，請他載我
      回家，甲○○說他有喝酒，所以就由我載他去我家，經過
      我家時我向他指明我家位置後，跟他說我跟我媽借錢，不
      好意思去跟我媽直接拿錢，所以叫他去拿，然後我在紅葉
      山莊等他，我跟我母親說有人會去跟他買檳榔順便拿錢，
      甲○○事前完全不知道，是我1人策劃、所為。」等語，
      核與證人周素娟於原審審理時所證：「黃進財來我家作客
      ，原本是跟我借錢說要回家，我說我沒有錢，我就打電話
      拜託甲○○，請甲○○送黃進財回家，甲○○說他有喝酒
      ，不能開車，而且他也不知道黃進財家住哪裡，黃進財就
      說由他開車，甲○○就答應，甲○○不知道開車去黃進財
      家做什麼，只知道要送黃進財回家。」等情大致相符，是
      被告辯稱：載黃進財回家拿錢，黃進財並未告知原因一節
      ，應非虛妄之詞。
  、再者，經原審法院依檢察官之聲請調取被告所使用門號00
      00000000號、同案被告黃進財所使用門號0000000000、00
      00000000號、及被告女友綽號「珍珍」所使用門號000000
      0000號行動電話於98年4月間之通聯紀錄，交叉比對結果
      ，被告與同案被告於98年4月間，均無任何通聯紀錄，此
      有上開門號之雙向通聯紀錄附卷足憑（見一審卷第36、37
      頁、第40至173頁）。衡諸常情，被告與同案被告倘確係
      基於共同詐欺取財之犯意聯絡及行為分擔，理應於事前及
      取款當時有密切之通聯紀錄，惟其2人之上開行動電話無
      論事前、事中均無任何通聯紀錄，足徵被告供承：彼此不
      熟，事前並無聯絡一節，堪信屬實。從而，已難認被告與
      同案被告間有何事前謀議行為。
  、又證人乙○○○於警詢及原審審理時證稱：「我跟黃進財
      約9時，時間快到的時候，黃進財有打電話給我說他到了
      ，問我是否準備好錢，還說會叫人過來拿，然後甲○○就
      開車到了，並對我說是黃進財叫他拿錢，我就進屋去，警
      察就把甲○○抓起來。」等語，固核與被告自承：由其向
      告訴人取款一節相符。然被告事前確實不知黃進財委託其
      至告訴人住處取款之原因為何一節，業經認定如前。是依
      被告之供述、證人黃玉寶玉證述內容觀之，亦僅足認被告
      確有受同案被告委託，自行駕車前往告訴人住處，向告訴
      人取款之事實，惟尚不足遽以認定被告主觀上係以參與本
      件詐欺取財之犯意聯絡，進而擔負本件取款之工作，而令
      負刑法共同詐欺之罪責。
  、又同案被告黃進財失蹤後，告訴人固曾接獲恐嚇紙條一節
      ，固據證人乙○○○證述在卷，並有該恐嚇紙條扣案可佐
      。惟查，該恐嚇紙條係同案被告向某地下錢莊借款未還後
      ，其債主所留下，非其以向告訴人詐財之物等情，亦據同
      案被告黃進財供述在卷。經原審法院調取該紙條上所留存
      門號0000000000號之聯絡電話申設人資料，並無任何資料
      顯示上開0000000000號行動電話係為被告所使用，此有法
      務部電信資訊查詢系統資料、威寶行動電話預付卡服務申
      請書附卷可稽（見一審卷第39、181頁）。復經比對被告
      所使用之前揭行動電話通聯紀綠，亦未有被告曾與該門號
      使用人聯絡之情事，有上開雙向通聯紀錄足佐。此外，亦
      無其他證據足資證明扣案之恐嚇紙條係被告所為，從而，
      尚難僅因告訴人於同案被告黃進財失蹤後，曾收受扣案之
      恐嚇紙條，遽認該紙條係被告所為，而為不利被告認定之
      依憑。
六、綜上所述，檢察官所舉前開證據，尚不足使本院達於通常一
    般之人均不致有所懷疑，而得確信其為真實之程度，致使無
    從形成有罪之確信，則依罪證有疑利於被告甲○○之證據法
    則，即不得遽為不利被告之認定。此外，復查無其他積極證
    據足資認定被告甲○○有何公訴人所指之犯行，揆諸前開說
    明，本件被告甲○○被訴詐欺取財犯行部分，要屬不能證明
    ，自應為被告甲○○無罪之諭知。原審以不能證明被告之犯
    罪不能證明而為被告無罪之判決，經核其認事用法均無不合
    。檢察官上訴意旨，仍執前詞，指摘原判決不當，難認為有
    理由，應予駁回。
七、被告經合法傳喚，無正當理由未到庭，不待其陳述，逕行判
    決。
八、據上論斷，應依刑事訴訟法第368條、第371條，判決如主文
    。
本案經檢察官劉斐玲到庭執行職務。
中    華    民    國    99    年    3    月    25    日
            刑事第十六庭審判長法  官  陳晴教
                              法  官  王敏慧
                              法  官  許增男
以上正本證明與原本無異。
不得上訴。
                              書記官  廖麗蓮
中    華    民    國    99    年    3     月    25    日

司法院資訊處製作；財團法人民間司法改革基金會備份。
